【裁判字號】    95,重訴,81
【裁判日期】    950927
【裁判案由】    塗銷抵押權登記等
【裁判全文】
臺灣彰化地方法院民事判決  95年度重訴字第81號
原      告  乙○○
                        1號
訴訟代理人  陳政麟律師
複代理人    潘欣欣律師
被      告  甲○○
                        14號.
訴訟代理人  葉玲秀律師
複代理人    廖國訓律師
上列當事人間請求塗銷抵押權登記等事件，本院於民國95年9月
13言詞辯論終結，判決如下：
    主  文
原告之訴駁回。
訴訟費用由原告負擔。
    事實及理由
壹、原告主張：
  一、兩造為父子關係，兩造雖於民國88年間就原告所有坐落彰
      化市○○○段牛稠子小段51-4地號土地全部為被告設定權
      利價值800萬元之抵押權。但被告對原告並無該抵押權所
      擔保之800萬元債權存在。而本件原告起訴請求確認被告
      對原告就系爭抵押權所擔保之800萬元債權不存在，既為
      被告所否認，自應由被告就該800萬元債權存在之事實，
      負舉證責任；又本件因被告究竟有無系爭抵押權所擔保之
      800萬元之債權，已致使原告私法上之地位有受侵害之危
      險，且此危險得以對於被告之確認判決除去之，原告自得
      依民事訴訟法第247條之規定對被告提起確認之訴。因
      本件系爭抵押權所擔保之債權並不存在，基於抵押權之從
      屬性，系爭抵押權亦應隨之消滅，惟該抵押權之設定登記
      仍未塗銷，致已影響抵押物即土地之價值，對土地所有權
      不無妨害，為此原告本於民法第767條所有權之請求訴請
      塗銷系爭抵押權。並聲明：（一）確認被告對原告就原告
      所有坐落彰化市○○○段牛稠子小段51-4地號、面積1000
      平方公尺土地全部，以彰化縣彰化地政事務所88年彰字第
      4427號收件，於88年3月2日設定登記權利價值800萬元之
      抵押權所擔保之債權不存在。（二）被告應將前項所示之
      抵押權登記予以塗銷。
  二、被告所提之協議書雖係記載：「全部（即原告、原告之配
      偶、原告之四名兒子）同意房地產逐年贈與，田地最後為
      遺產」。但應分配與原告之另三名兒子陳昭仁、陳明炘、
      陳明煋之建地即坐落彰化市○○○段中庄子小段159－14
      、159-18、159-21、159-24、159-29、159 - 33 地號土
      地現仍登記在原告或原告已往生之配偶陳白桂花名下，並
      未逐年贈與予原告之另三名兒子。至於51-11地號土地及
      本件土地（即田地）則應以遺產方式處理（即以遺產分割
      之方式為之），此為該協議書所確認。另被告所提出之切
      結書雖又記載：「本人乙○○，因有四個兒子，有三棟房
      子已分贈陳昭仁、陳明炘、陳明煋，而甲○○無法獲致贈
      與，房屋建地共165坪，平分三份為55坪，市價每坪約15
      萬元，約值825萬元整，因無現金補償，曾與四個兒子協
      調同意以本人名下牛稠子小段之工業地293坪連同土地相
      關稅捐一併抵償，同意由甲○○使用及抵押權設定800萬
      元，並同意該地將來無條件遺贈由甲○○繼承，恐口無憑
      ，特立此契。」，惟如上述，三棟房屋之建地（即上開
      159-14、159-18、159-21、159-24、159 -29、159-33地
      號建地）並未依協議書逐年贈與予原告之另三名兒子，則
      原告當無所謂要現金補償被告之情事，況且由該切結書之
      內容可知，系爭抵押權係為擔保本件51－4地號土地遺贈
      與被告之義務。惟按遺贈係遺囑人以遺囑方式為之，而本
      件並無原告已預立遺囑之證據，顯然本件並無遺贈義務之
      存在。再由上開協議書記載可知51-11地號土地及本件51-
      4地號土地係要以遺產方式處理（即遺產分割之方式為之
      ），既然51-11地號土地及本件51-4地號土地係要以遺產
      分割之方式處理，則原告亦無生前要移轉本件51－4地號
      土地與被告之義務。是故，依被告所辯，均無足以證明被
      告對原告有抵押債權800萬元之存在，原告之請求自有理
      由。
  三、被告所提切結書內房屋所占之建地還沒有過戶予原告其他
      兒子，當時贈與時原告的另三個兒子都已經成年，所以房
      子都是另三個兒子自己出資興建的，故建物一開始就是登
      記原告兒子的名義。而且被告自己也在系爭土地上蓋有房
      子。切結書的內容應該是只有土地的贈與。
貳、被告則以：
  一、原告名下有多筆之不動產，為避免後代子孫爭產及減免稅
      捐之負擔，於85年3月7日，經原告、原告之配偶陳白桂花
      及原告四名兒子協議後，就分割前原告所有之坐落彰化市
      ○○○段牛稠子小段51-4地號土地（面積1733平方公尺）
      達成分割協議，有契結書可證。嗣於85年3月9日，因土地
      增值稅負擔之考量，重新協議分配之應有部分，亦有協議
      書可稽。又坐落彰化市○○○段牛稠子小段51-4地號土地
      ，於88年2月26日分割出54-11地號土地前，面積共計1733
      平方公尺且為原告所有，嗣於88年2月26日分割出其中733
      平方公尺編為彰化市○○○段牛稠子小段54-11地號，並
      登記於被告之先母陳白桂花名下，先予敘明。
  二、按抵押權人聲請拍賣抵押物，一般抵押，因必須先有被擔
      保之債權存在，而復抵押權始可成立，故只須抵押權己經
      登記，且登記之債權己屆清償期而未受清償者，法院即應
      准許之，而毋須再為審查或確認其己經登記之債權，此即
      一般抵押權與最高限額抵押權不同之處。最高法院七十年
      度台抗字第三０六號判決意旨參照。是一般抵押權所擔保
      之債權僅直接以登記債權額為認定基礎，兩造即合意設定
      為一般抵押權，則其間既已發生之債權當可推定為真正。
      兩造間之本件系爭抵押權係一般抵押權，應為兩造所不爭
      之事實，依一般抵押權之從屬性，須已有被擔保之債權存
      在，始有該抵押權存在，參諸前揭最高法院70年度台抗字
      第306號判決意旨，兩造間存有已發生800萬元之債權當可
      推定為真正，故若原告主張未發生抵押債權，則原告自應
      就此事實負舉證責任，故原告起訴主張：「被告就該800
      萬元債權存在之事實，及借款800萬元交付與原告之事實
      ，負舉證之責」云云，顯屬有誤。
  三、被告對於原告乙○○確實享有825萬元之債權存在，原告
      為擔保對被告所負之債務，因而同意以名下所有之系爭土
      地，為被告設定抵押債權800萬元，分述如下：
（一）因原告名下所有之建地（約計165坪）其上之房屋均已由被
      告之三名兄長取得所有權，原告並已擬將名下所有之建地
      （約計165坪）僅分配為三份而由被告之三名兄長取得所
      有權，原告認被告因此無法獲得相同之贈與，為免不公，
      經原告計價後認應給付予被告825萬元，但因無現金補償
      ，故同意將系爭土地設定800萬元之一般抵押權以擔保對
      被告所負之債務，始有系爭抵押權之設定，有原告親簽之
      切結書可證，且當時原告之妻即被告之母親亦於切結書上
      親自簽名，可證系爭抵押權之設定確實出於原告之真意，
      而為被告所設定。
（二）系爭抵押權為一般抵押權，係經原告於原告之妻親聞下，
      由原告就所有坐落於系爭土地設定抵押權與被告，並於88
      年3月1日辦妥抵押權設定登記，且由原告書立之切結書明
      載：「……而甲○○無法獲致贈與…約值825萬元，因無
      現金補償，…同意由甲○○使用及抵押權設定800萬元…
      」等語觀之，顯然兩造均有以被告無法獲致贈與而計價後
      之825萬元作為本件抵押債權，並為系爭抵押權之設定登
      記，故原告空言陳稱：兩造間未有債權存在，系爭抵押權
      因無擔保債權而失其從屬性，並請求塗銷云云，殊非有理
      。
（三）抵押權所擔保之債務，本非限於金錢借貸之關係，故原告
      因被告無法獲致不動產贈與，經折算價值後，同意以所有
      之系爭土地設定一般抵押權與被告，則兩造間確有債權債
      務關係存在，況且由原告於88年2月27日所簽名之切結書
      表示：『…以本人名下牛稠子小段之工業地貳佰玖拾參（
      按應為『捌』之誤繕）坪連同土地相關稅捐一併抵償…同
      意該地將來無條件遺贈由甲○○繼承…』等語，何況為一
      般抵押權之設定，舉重以明輕，其理自明。
（四）系爭切結書內所提建物部分已經贈與給原告其他三個兒子
      ，但是建地的部分還沒有移轉登記。贈與之房子是原告自
      己興建出資，不是其他兒子出資的，否則原告不會在切結
      書上寫贈與之意思。雖然上開贈與之建物是用原告其他兒
      子的名義辦理第一次登記，但不表示出資的人是兒子，因
      為當事人可能為了節稅。
  四、原告主張依被告所提之協議書，應分配與原告之三名兒子
      陳昭仁、陳明炘、陳明煋之建地並未依協議書逐年贈與予
      原告之另三名兒子，則原告當無所謂要現金補償被告之情
      事云云。惟原告是否已將名下之建地移轉登記於另三名兒
      子，原告本有完全決定之權，此與原告基於對被告負有債
      務下同意設定系爭抵押權，本屬二事，且縱原告仍未將建
      地移轉登記於被告之三名兄長，亦不影響原告設定系爭抵
      押權時乃基於被告無法獲致贈與經計價後認對原告負有82
      5萬元之債務，並以之作為本件抵押債權之意，故原告主
      張兩造間未有債權存在云云，顯不可採。又原告所書立之
      切結書是否生遺贈之效力？原告是否負有遺贈之義務？均
      與原告設定系爭抵押權乃基於被告無法獲致贈與經計價後
      認對原告負有825萬元之債務無關，原告既然已為系爭抵
      押權之設定，且土地抵押權設定契約書為原告同意後始向
      地政事務所辦理登記，即可佐證原告確實對被告負有825
      萬元之債務至明。
參、兩造不爭執之事項：
  一、兩造及原告之配偶陳白桂花及原告另三名兒子於85年3月7
      日協議，就分割前原告所有之坐落彰化市○○○段牛稠子
      小段51-4地號土地（面積1733平方公尺）達成分割協議。
      嗣於85年3月9日，因土地增值稅負擔之考量，重新協議分
      配之應有部分。又坐落彰化市○○○段牛稠子小段51-4
      地號土地，於88年2月26日分割出54-11地號土地前，面積
      共計1733平方公尺，嗣於88年2月26日分割出其中733 平
      方公尺編為彰化市○○○段牛稠子小段54-11地號，並登
      記於被告之先母陳白桂花名下。
  二、兩造於88年2月27日書立切結書，內容記載：「本人乙○
      ○，因有四個兒子，有三棟房子已分贈陳昭仁、陳明炘、
      陳明煋，而甲○○無法獲致贈與，房屋建地共165坪，平
      分三份為55坪，市價每坪約15萬元，約值825萬元整，因
      無現金補償，曾與四個兒子協調同意以本人名下牛稠子小
      段之工業地293坪連同土地相關稅捐一併抵償，同意由甲
      ○○使用及抵押權設定800萬元，並同意該地將來無條件
      遺贈由甲○○繼承，恐口無憑，特立此契。」。
肆、得心證之理由：
    兩造主要之爭執點在於系爭抵押權擔保之債權是否存在？原
    告得否請求塗銷？
  一、被告抗辯因原告名下所有之建地（約計165坪）其上之房
      屋均已由被告之三名兄長取得所有權，原告並已擬將名下
      所有之建地（約計165坪）僅分配為三份而由被告之三名
      兄長取得所有權，原告認被告因此無法獲得相同之贈與，
      為免不公，經原告計價後認應給付予被告825萬元，但因
      無現金補償，故同意將系爭土地設定800萬元之一般抵押
      權以擔保對被告所負之債務，始有系爭抵押權之設定等情
      ，業據被告提出契結書、協議書、切結書、抵押權設定契
      約書影本為證，原告對被告提出之上開證物之真正及當初
      設定系爭抵押權之理由亦不爭執，惟另主張系爭切結書內
      所提三棟房屋之建地（即上開159-14、159-18、159-21、
      159-24、159 -29、159-33地號建地）並未依協議書逐年
      贈與予原告之另三名兒子，則原告當無所謂要現金補償被
      告之情事，且系爭抵押權係為擔保本件51－4地號土地遺
      贈與被告之義務，惟原告並無預立遺囑，顯然本件並無遺
      贈義務之存在。再由上開協議書記載可知51-11地號土地
      及本件51- 4地號土地係要以遺產分割方式處理，則原告
      亦無生前要移轉本件51－4地號土地與被告之義務等語。
      (1)按遺囑須依一定之方式為之，不合一定之方式者，除民
      法第一千一百九十三條所定密封遺囑轉換為自書遺囑外，
      不生遺囑之效力，此觀民法繼承編第三章第二節遺囑方式
      各條文之規定亦明。復按，遺贈乃遺囑人生前依遺囑對於
      受遺贈人於遺囑人死亡時，無償給與財產上利益之死因行
      為，而不須受遺贈人之任何意思表示之謂。而所謂死因贈
      與乃以受贈人於贈與人死亡時仍生存為停止條件之贈與，
      屬贈與之一種，故性質上為契約，須有雙方當事人之意思
      表示合致，是與遺贈之單獨行為不同。查依據被告所提出
      之切結書內容，其上僅有原告及訴外人陳白桂花之簽名，
      與民法所定各種遺囑之要件均不符，自非所謂之遺囑，且
      為兩造所不爭執。又系爭切結書既非所謂之遺囑，則切結
      書內所提「．．因無現金補償，曾與四個兒子協調同意以
      本人名下牛稠子小段之工業地293坪連同土地相關稅捐一
      併抵償，同意由甲○○使用及抵押權設定800萬元，並同
      意該地將來無條件『遺贈』由甲○○繼承，恐口無憑，特
      立此契。」等語，自不生遺贈之效力。又系爭切結書雖不
      生遺贈之效力，惟依其內容觀之，原告因有三棟房子已分
      贈與原告其他三名兒子陳昭仁、陳明炘、陳明煋，而被告
      無法獲致贈與，又無現金補償，為免不公，故同意以系爭
      土地連同土地相關稅捐一併抵償，同意由被告使用及抵押
      權設定800萬元，並同意該地將來無條件遺贈由被告繼承
      ，顯有死因贈與之意思表示，又從被告所提出之抵押權設
      定契約書及卷附土地登記謄本，兩造事後亦確實就系爭土
      地為被告辦理抵押權登記，足見兩造就死因贈與之契約意
      思表示已互相合致，應認系爭切結書之內容實際上為死因
      贈與契約之成立。故本件縱使原告並無預立遺囑，亦無遺
      贈義務之存在，惟依切結書之內容，兩造間既成立死因贈
      與之契約，原告自負有履行其死因贈與契約之義務。(2)至
      於原告另主張其並未依切結書將房地逐年贈與予原告之另
      三名兒子，且房子之部分實際為原告之另三名兒子出資興
      建，則原告當無所謂要現金補償被告之情事云云，乃原告
      與另三名兒子間之問題，原告自難以其嗣後未履行對另三
      名兒子之贈與義務，即認兩造間之死因贈與契約不存在。
      故原告此部分主張尚無足採。(3)原告雖又主張再由上開協
      議書記載可知51-11地號土地及本件51- 4地號土地係要以
      遺產分割方式處理，則原告亦無生前要移轉本件51－4地
      號土地與被告之義務等語。查上開協議書係於85年3月9日
      ，由兩造及原告之配偶陳白桂花及原告之另三名兒子所共
      同協議，而系爭切結書則係原告於88年2月27日所書立，
      並由原告之配偶陳白桂花擔任保證人，且切結書之內容亦
      提及「.... 『曾與四個兒子協調同意』以本人名下牛稠
      子小段之工業地293坪連同土地相關稅捐一併抵償，同意
      由甲○○使用及抵押權設定800萬元，... 」等語，足見
      兩造、原告之配偶陳白桂花及原告之另三名兒子，事後均
      同意以原告所有之系爭土地抵償予被告，顯有改變先前協
      議書內容之意思。又退步言，縱認原告之另三名兒子未在
      系爭切結書上簽名，惟仍不影響兩造與陳白桂花間死因贈
      與契約之成立，原告自難以先前協議書之內容對抗事後切
      結書之成立。再者，兩造間所成立者乃係死因贈與契約，
      且系爭切結書亦記載系爭土地將來無條件遺贈由被告繼承
      ，顯有待將來原告百年之後始移轉系爭土地與被告之意思
      。惟即便如此，仍不影響兩造間死因贈與契約之成立，僅
      不過被告得請求原告移轉土地之時間於原告百年之後。故
      兩造間既然成立死因贈與契約，則系爭抵押權之設定亦係
      為擔保死因贈與契約之履行，則原告主張被告對原告並無
      該抵押權所擔保之800萬元債權存在云云，自不足採。
  二、縱上所述，原告主張系爭抵押權擔保之債權不存在乙節既
      不足採，則原告起訴請求確認被告對原告就系爭土地、面
      積1000平方公尺土地全部，以彰化縣彰化地政事務所88年
      彰字第4427號收件，於88年3月2日設定登記權利價值800
      萬元之抵押權所擔保之債權不存在及請求被告應將前項所
      示之抵押權登記予以塗銷，依法即屬無據，應予駁回。
伍、訴訟費用負擔之依據：民事訴訟法第78條。
中    華    民    國    95    年    9    月    27    日
                  民事第二庭    法  官  詹秀錦
以上正本係照原本作成。
如對判決上訴，應於判決送達後20日內向本院提出上訴狀。
中    華    民    國    95    年    9     月    27    日
                                書記官  陳秀香


司法院資訊處製作；財團法人民間司法改革基金會備份。
